【裁判字號】    98,台上,4493
【裁判日期】    980806
【裁判案由】    強盜等罪
【裁判全文】
最高法院刑事判決            九十八年度台上字第四四九三號
上  訴  人  乙○○
            甲○○
上列上訴人等因強盜等罪案件，不服台灣高等法院高雄分院中華
民國九十八年四月三十日第二審判決（九十八年度上訴字第一０
二號，起訴案號：台灣高雄地方法院檢察署九十六年度偵字第二
九六三三號），提起上訴，本院判決如下：
    主  文
原判決關於乙○○部分撤銷，發回台灣高等法院高雄分院。
其他上訴駁回。
    理  由
一、發回（即乙○○）部分：
本件原判決撤銷第一審關於上訴人乙○○強盜部分之科刑判決，
改判仍論處乙○○共同犯強盜罪刑（處有期徒刑六年；乙○○另
被訴共同轉讓第一級毒品部分，業經第一審諭知無罪之判決確定
）；固非無見。
惟查：（一）我國現行刑事訴訟法固無指認犯罪嫌疑人程序之相
關規定，然依法務部及內政部警政署分別制頒之「法務部對於指
認犯罪嫌疑人程序要點」及「警察機關實施指認犯罪嫌疑人程序
要領」等規定，於偵查過程中指認犯罪嫌疑人，應採選擇式之指
認；其供選擇指認之數人在外形上不得有重大差異；實施照片指
認，不得以單一照片提供指認，並避免提供老舊照片指認；指認
前應由指認人先陳述犯罪嫌疑人特徵且不得對指認人有任何可能
暗示、誘導之安排出現。此係偵查人員於處理犯罪嫌疑人之指認
事宜時所應遵循之規範，法院就偵查過程中所實施之第一次指認
為事後審查時，對於指認程序與上開規範不相符合者，因仍屬被
告以外之人於審判外所為之陳述，除非有確切證據足認指認人於
案發時所處之環境，已足資認定其確能對犯罪嫌疑人觀察明白、
認知犯罪嫌疑人行為之內容，其事後依憑個人之知覺及記憶所為
之指認客觀可信，非出於不當之暗示者，按諸刑事訴訟法第一百
五十九條之一至第一百五十九條之三等規定，即難認已具備傳聞
法則例外之可信性要件而得作為證據。原判決認定乙○○有原判
決事實欄二所載，於民國九十六年九月十四日下午十一時許，騎
乘車號不詳之深色重型機車搭載甲○○（甲○○此部分犯行未據
提起公訴），在高雄市○○區○○路三四七號前，共同強盜董亭
儀之手提包一只（內有支票、現金等物）犯行，理由欄貳之一(二)
１說明係依證人即被害人董亭儀於警詢時之指認為據，並以董亭
儀就乙○○、甲○○強盜時之衣著、年齡、身材體形均能清楚指
認，且能清楚指認出其二人作案時所用之機車，又對照卷附之現
場照片二十二張，均與董亭儀指稱乙○○、甲○○強盜時之衣著
相符；衡理，指認錯誤之可能性甚低，足認董亭儀之指認為真實
等情。然其中：依卷內資料，員警係查獲「強盜嫌疑人乙○○
及甲○○」後通知董亭儀前來指認，經董亭儀表示不認識其二人
之後，員警復提供照片予董亭儀指認，董亭儀始指認照片中之乙
○○、甲○○為強盜者（見警卷第二七至三０頁）；且董亭儀於
第一審證稱：「（到警局時，是先認人或是認照片？）是先認人
，之後再認照片」等語（見第一審卷二第五五頁）。倘上開證據
資料屬實，則董亭儀似已見及乙○○、甲○○本人，並表示不認
識之後，始行照片指認。又依卷附高雄市政府警察局指認犯罪嫌
疑人紀錄表所載，員警提供董亭儀指認之照片，其中乙○○、甲
○○之照片，核與卷附其二人被查獲之日所拍攝者相同（見警卷
第八０、八一、八五、八六頁）。如是，此一指認照片之程序是
否合於上開規範？是否在有暗示、誘導之安排出現後始為照片之
指認？容有究明之必要。事關董亭儀於警詢時之指認是否具證據
能力之認定，原審未調查釐清，率採為對乙○○論罪之依據，自
有未洽。原判決認定乙○○係騎乘「車號不詳」之深色重型機
車為本件強盜犯行，但證人董亭儀於第一審證稱：「我有看到（
機車）車牌號碼…警察有讓我認他們機車，我有認出來…機車上
仍有我的機車擦撞痕跡」及「我有向警方報案，而且是當下。因
為我被搶之後約一分鐘，有巡邏車來，我就去報案，他們有給我
報案三聯單」等語（見第一審卷二第五二、五五及五三頁）。倘
董亭儀上開證詞不虛，則董亭儀所見強盜者之機車車牌號碼為何
？是否與乙○○之機車車牌號碼相符？乙○○之機車上所存擦撞
痕跡（見警局卷第八六、八八頁）是否係與董亭儀之機車擦撞所
造成？董亭儀是否留有第一次報案之三聯單？此於乙○○是否為
強盜董亭儀之人之事實認定均有重要關係，且非無從調查。原審
未查明董亭儀之證詞是否尚有其他證據足資佐證，率憑董亭儀之
單一證詞即為不利乙○○之認定，併有查證未盡及判決理由不備
之違誤。（二）原判決理由欄貳之一(二)２說明，依憑乙○○之供
述及證人陳威廷（亞信當舖員工）之證詞，認定乙○○係於九十
六年九月十五日將強盜而得如原判決附表編號１之支票（票號Ｕ
Ｃ0000000）持往亞信當舖辦理貼現等情。然證人陳威廷
於第一審證稱：乙○○持票貼現當日，亞信當舖之老闆即拿去銀
行託收，故由銀行託收日期即可知乙○○何日持票貼現等語（見
第一審卷二第五八頁）。而依卷內資料，如原判決附表編號１支
票之託收日期為九十六年九月十八日（見警卷第七五頁高雄市第
二信用合作社三多分社存摺內頁）；倘上開託收日期無誤，則原
判決關於乙○○持票貼現日期之認定與卷內證據資料似有不符。
以上，或為乙○○上訴意旨所指摘，或係本院得依職權調查之事
項，應認原判決關於乙○○部分有撤銷發回更審之原因。
二、駁回（即甲○○）部分：
按刑事訴訟法第三百七十七條規定：上訴於第三審法院，非以判
決違背法令為理由不得為之；是提起第三審上訴，應以原判決違
背法令為理由，係屬法定要件；如果上訴理由書狀並未依據卷內
訴訟資料具體指摘原判決不適用何種法則或如何適用不當，或所
指摘原判決違法情事顯與法律規定得為第三審上訴理由之違法情
形不相適合時，均應認其上訴為違背法律上之程式，予以駁回。
本件原判決維持第一審論處上訴人甲○○轉讓第一級毒品二罪罪
刑（均累犯，各處有期徒刑一年二月，應執行有期徒刑二年；甲
○○另被訴共同轉讓第一級毒品及共同搶奪部分，俱經第一審諭
知無罪之判決確定）部分之判決，駁回甲○○就此等部分在第二
審之上訴，已詳敘其調查證據之結果及證據取捨並認定事實之理
由；所為論斷，均有卷存證據資料可資覆按。從形式上觀察，原
判決關於甲○○部分並無違背法令之情形。甲○○之上訴意旨略
稱：原審依據證人乙○○之證詞，認定甲○○在其高雄市三民區
○○○路租住處，轉讓第一級毒品海洛因予乙○○二次；但乙○
○係證稱：甲○○在「覺民路與陽明路附近」，免費請彼施用海
洛因二次以上云云，原判決認定事實有證據上理由矛盾之違法等
語。
惟查：原判決依憑甲○○之部分供述及證人乙○○之證詞，另參
諸甲○○與乙○○為警查獲之際，在乙○○身上查扣之海洛因十
小包（業經法務部調查局檢驗結果均係第一級毒品海洛因，合計
淨重一點六四公克，有該局濫用藥物實驗室鑑定書一份在卷可稽
）係甲○○所有而寄放在乙○○處，欲帶往友人家施用等情狀，
於理由欄詳敘認定甲○○有原判決事實欄一所載，在其高雄市三
民區○○○路租住處，轉讓海洛因二次予乙○○施用等犯行之理
由；並就甲○○否認免費提供海洛因予乙○○施用所辯各節，認
與事實不符而無足採等情，逐一加以指駁（見原判決理由欄貳之
一(一)１）；且敘明乙○○在第一審雖稱：轉讓次數在二次以上、
十次以下等語，然依罪疑唯輕之法理，認定為二次之理由（見原
判決理由欄貳之一(一)２）。經核俱與卷內資料相符，原判決關於
甲○○部分之採證認事並無違反經驗法則、論理法則，亦無任意
推定犯罪事實、違背證據法則、判決理由不備、理由矛盾或適用
法則不當之違誤。而高雄市○○○路、陽明路及大昌二路均同屬
三民區轄內；乙○○在警詢時復陳稱：彼在白天均是和甲○○一
起在高雄市三民區○○○路甲○○之租住處等語（見警卷第一九
頁）。原判決認定甲○○係在其高雄市三民區○○○路租住處轉
讓海洛因予乙○○二次，亦難謂有與卷內資料不符之違誤。甲○
○之上訴意旨顯非依據卷內訴訟資料具體指摘原判決有何違背法
令之情形，徒就原審採證認事之適法職權行使及原判決已明白論
斷之事項，重為事實上之爭執，核與法律規定得為第三審上訴理
由之違法情形不相適合。應認甲○○之上訴違背法律上之程式，
予以駁回。
據上論結，應依刑事訴訟法第三百九十五條前段、第三百九十七
條、第四百零一條，判決如主文。
中    華    民    國  九十八  年    八    月    六    日
                      最高法院刑事第七庭
                          審判長法官  林  永  茂
                                法官  吳  昆  仁
                                法官  蘇  振  堂
                                法官  蕭  仰  歸
                                法官  林  立  華
      本件正本證明與原本無異
                                      書  記  官
中    華    民    國  九十八  年    八    月   十一   日
                                                      Ｅ


司法院資訊處製作；財團法人民間司法改革基金會備份。
